臺灣臺南地方法院新市簡易庭民事簡易判決  
110年度新簡字第510號
原      告  玉山商業銀行股份有限公司


法定代理人  黃男州  
訴訟代理人  李香穎  
            林錦輝律師
被      告  李志豪  
            李陳恨  
兼上二人及下一人
共同訴訟代理人
            李淑琴  


兼上三人共同  
訴訟代理人  李志銘  

上列當事人間請求塗銷分割繼承登記等事件，經本院於民國111
年2月18日言詞辯論終結，判決如下：
    主      文
原告之訴駁回。
訴訟費用新臺幣2,650元由原告負擔。
    事實及理由
一、按訴狀送達後，原告不得將原訴變更或追加他訴。但請求之
    基礎事實同一、該訴訟標的對於數人必須合一確定時，追加
    其原非當事人之人為當事人者，不在此限，民事訴訟法第25
    5條第1項第2、5款定有明文。本件原告起訴時聲明為：㈠被
    告李志豪、李志銘就被繼承人李魯所遺如附表編號1、5所示
    之房地，於民國106年12月15日所為之遺產分割協議債權行
    為，及於106年12月29日所為之分割繼承登記物權行為，均
    應予撤銷。㈡被告李志銘就就上揭房地於106年12月29日所為
    之分割繼承登記應予塗銷。嗣因查悉李陳恨、李淑琴亦為李
    魯之繼承人，及所為遺產分割協議分割之遺產標的尚包含如
    附表編號2至4、6、7所示之土地、房屋及存款，而本件訴訟
    標的對於被告全體須合一確定，遂追加李陳恨、李淑琴為被
    告，並追加如附表編號2至4、6、7所示之土地、房屋及存款
    為訴訟標的，並變更聲明如後述原告聲明。核原告請求之原
    因事實相同，且依其主張本件訴訟標的對於被告等人必須合
    一確定，揆諸前揭規定，原告上開所為追加，於法相合，應
    予准許。
二、原告起訴主張：
  ㈠被告李志豪前向原告申請信用卡使用，迄今尚積欠原告新臺
    幣（下同）245,684元及利息、違約金未清償。原告於調查
    被告李志豪財產狀況時，發現如附表所示之遺產（下稱系爭
    遺產）原係訴外人即被繼承人李魯所有，後為被告李志銘分
    割繼承取得。惟被告李志豪亦為李魯之繼承人，且未聲明拋
    棄繼承，被告李志豪應與其他繼承人共同繼承系爭遺產，而
    被告李志豪不為繼承之登記，等同將其繼承自李魯之財產上
    權利無償移轉予被告李志銘，其處分行為係以財產為標的且
    屬無償行為。又被告李志豪積欠原告信用卡債務未清償，而
    系爭遺產分割繼承日期為106年12月29日，被告李志豪已對
    原告負有債務，難信被告李志豪於分割繼承時不知債務存在
    ，被告李志豪不為繼承登記之無償行為使其陷於無資力而有
    害及原告之債權，原告自得依民法第244條第1項規定，撤銷
    被告等就系爭遺產所為分割協議之債權行為，及分割繼承登
    記之物權行為，並依同條第4項規定，請求被告李志銘塗銷
    如附表編號1至5所示之不動產於106年12月29日所為之分割
    繼承登記、如附表編號6所示之房屋所為之納稅義務人變更
    登記，並將如附表編號7所示之存款回復為被告等公同共有
    ，爰依民法第244條第1項、第4項之規定，提起本件訴訟。
  ㈡並聲明：
　⒈被告等就被繼承人李魯所遺之系爭遺產，於106年12月15日所
    為遺產分割協議之債權行為，及就如附表編號1至5所示之不
    動產於106年12月29日所為之分割繼承登記、如附表編號6所
    示之房屋所為之納稅義務人變更登記、如附表編號7所示之
    存款所為移轉交付之物權行為，均應予撤銷。
　⒉被告李志銘應將如附表編號1至5所示之不動產於106年12月29
    日所為之分割繼承登記、如附表編號6所示之房屋所為之納
    稅義務人變更登記予以塗銷。
　⒊被告李志銘應將如附表編號7所示之存款回復為被告等公同共
    有。
三、被告等則辯以：
  ㈠本件原告對於被告李志豪之信用卡債權應已罹於時效。又被
    繼承人李魯係於93年1月23日死亡，原告於106年間始對被告
    李志豪聲請核發支付命令，距其提起本件訴訟已經過4年多
    ，原告行使撤銷權是否已逾1年之除斥期間。而被告等就系
    爭遺產所為遺產分割協議及分割繼承登記之行為，本質上為
    繼承人間基於繼承人身分，就繼承之遺產如何分配所為之協
    議，應屬基於人格法益為基礎之財產上行為，非僅單一債務
    人之無償或贈與行為。而系爭遺產固協議由被告李志銘單獨
    繼承取得，然此係因為被告李志豪十多年來行蹤不明，被繼
    承人李魯死亡時亦未曾回家，直至106年間始知被告李志豪
    之行蹤，而被告李淑琴則早已結婚定居臺北，多年來被繼承
    人李魯及被告李陳恨之生活費用、醫療費用，及李魯亡故後
    之喪葬費用均由被告李志銘獨力支付，被告李志豪將其應繼
    分協議由被告李志銘繼承，用以抵償被告李志銘代墊之扶養
    費用及喪葬費用，與一般社會通念並無違背，難認有害及原
    告之債權。且原告核卡予被告李志豪時，係評估被告李志豪
    本身之資力，故原告對於被告李志豪就系爭遺產之公同共有
    權利，不在民法第244條規定保護之債務人清償能力範圍，
    原告對於被告李志豪得否繼承遺產之期待，難認有保護之必
    要。另被告李志銘已於107年11月8日將如附表編號4所示之
    土地出賣予訴外人李杏旭，依土地法第43條規定，李杏旭已
    取得該土地所有權，原告亦不得就該土地部分主張撤銷。綜
    上，原告之訴並無理由。
  ㈡並均聲明：原告之訴駁回。
四、本院得心證之理由：
  ㈠按民法第244條第1項、第2項之撤銷權，自債權人知有撤銷原
    因時起，1年間不行使，或自行為時起，經過10年而消滅，
    民法第245條定有明文。又民法第244條撤銷權，自債權人知
    有撤銷原因時起，1年間不行使，或自行為時起經過10年而
    消滅。上開法定期間為除斥期間性質，其時間經過，權利即
    告消滅，非如消滅時效得因中斷或不完成之事由而延長，是
    此項除斥期間有無逾期，縱未經當事人主張或抗辯，法院亦
    應先為調查認定，以為判斷之依據。查本件被告等於106年1
    2月29日辦理系爭遺產之分割繼承登記，而原告於110年7月2
    2日知悉該等分割繼承登記，有原告所提出之異動索引在卷
    可稽（本院卷第31頁）。另依臺南市永康地政事務所110年9
    月2日所登記字第1100080717號函、中華電信股份有限公司
    數據通信分公司110年9月8日數府三字第1100002103號函，
    均未查有原告調閱地籍謄本、電子登記謄本及電傳資訊之相
    關紀錄（見本院卷第75、77頁），則原告於110年8月19日提
    起本件訴訟行使民法第244條第1項之撤銷權，除斥期間尚未
    消滅，合先敘明。
  ㈡本件被告李志豪積欠原告信用卡消費款債務245,684元及利息
    、違約金未清償，原告業已取得執行名義；而被繼承人李魯
    於93年1月23日死亡，留有系爭遺產，被告等均為其法定繼
    承人，且未辦理拋棄繼承，而系爭遺產於106年12月15日經
    被告等協議由被告李志銘單獨取得，並於同年月29日就如附
    表編號1至5所示之不動產辦理繼承登記；另被告李志銘於10
    7年11月8日將如附表編號4所示之土地出賣予李杏旭，並於
    同年月23日辦理買賣所有權移轉登記等情，有本院106年度
    司促字第718號支付命令及確定證明書、本院110年7月16日
    南院武家字第1100024707號函、土地及建物登記謄本、異動
    索引、李魯之繼承系統表、除戶謄本、戶籍謄本在卷可憑（
    本院卷第25-29、37、107-113、129-135、157-163頁），並
    經本院依職權向臺南市新化地政事務所調取系爭遺產辦理分
    割繼承登記資料，向臺南市永康地政事務所調取如附表編號
    4所示之土地辦理買賣所有權移轉登記資料查核無誤（本院
    卷第83-104、185-205頁），堪信屬實。
  ㈢按債務人應以全部財產對其債務之履行負其責任，故債務人
    因其行為減少責任財產致害及債權者，債權人為保全債權，
    依民法第244條第1項、第2項之規定，固得聲請法院撤銷之
    。惟債權人得依民法第244條規定行使撤銷權者，以債務人
    所為非以其人格上之法益為基礎之財產上之行為為限，若單
    純係財產利益之拒絕，如贈與要約之拒絕、第三人承擔債務
    之拒絕、繼承或遺贈之拋棄，自不許債權人撤銷之。本件被
    告間就系爭遺產固協議由被告李志銘單獨取得，然被告李志
    豪、李陳恨、李淑琴同意系爭遺產由被告李志銘繼承乃係基
    於繼承人之身分關係，考量被告李志豪、李志銘、李淑琴之
    父母即被繼承人李魯與被告李陳恨之扶養費用及醫療費用，
    以及被繼承人李魯死亡後之喪葬費用，均由被告李志銘單獨
    負擔，其餘被告並未一起分擔，是被告間所為之遺產分割協
    議顯非無償行為。
  ㈣另原告就其主張被告等所為本件遺產分割協議係屬無償並未
    舉證，本院尚難認定該遺產分割協議為被告李志豪所為之無
    償行為。況債權人審酌貸款條件所評估者，應係債務人本身
    之資力，通常不會就債務人之被繼承人資力併予評估，故債
    權人自應以債務人個人之財產為其信賴之基礎，其對於債務
    人之被繼承人財產之期待，亦難認有保護之必要。
五、綜上所述，原告依據民法第244條第1項、第4項規定，請求
    撤銷被告等間就被繼承人李魯所遺留系爭遺產所為之遺產分
    割協議意思表示，及就如附表編號1至5所示之不動產所為之
    分割繼承登記、如附表編號6所示之房屋所為之納稅義務人
    變更登記、如附表編號7所示之存款所為移轉交付之物權行
    為，並請求被告李志銘應將如附表編號1至5所示之不動產所
    為之分割繼承登記、如附表編號6所示之房屋所為之納稅義
    務人變更登記予以塗銷，並將如附表編號7所示之存款回復
    為被告等公同共有，均無理由，應予駁回。
六、本件事證已臻明確，兩造其餘主張、陳述及所提之證據暨攻
    擊防禦方法，核與判決結果不生影響，爰不逐一論述，併此
    敘明。
七、按訴訟費用，由敗訴之當事人負擔；法院為終局判決時，應
    依職權為訴訟費用之裁判，民事訴訟法第78條、第87條第1
    項分別定有明文。經核本件訴訟費用為2,650元（即第一審
    裁判費），應由敗訴之原告負擔，爰確定如主文第2項所示
    。
八、結論：本件原告之訴為無理由。爰依民事訴訟法第436條第2
    項、第78條、第87條第1項，判決如主文。
中　　華　　民　　國　　111 　年　　3 　　月　　10　　日
                    新市簡易庭  法  官  曾仁勇
附表：
編號 種類 財產所在或名稱 權利範圍/價值 1 土地 臺南市○○區○○段000地號 全部 2 土地 臺南市○○區○鎮段0000地號 全部 3 土地 臺南市○○區○鎮段000000地號 全部 4 土地 臺南市○○區○○段0000000地號 2分之1 5 房屋 臺南市○○區○○段000○號（門牌號碼：臺南市○○區○○街000巷00號） 全部 6 房屋 臺南市○○區○鎮里000號（未保存登記，稅籍編號：00000000000） 全部 7 存款 永康郵局 213,349元 
以上正本係照原本作成。
如不服本判決，應於判決送達後20日內，向本院提出上訴狀並表
明上訴理由，如於本判決宣示後送達前提起上訴者，應於判決送
達後20日內補提上訴理由書（須附繕本）。
如委任律師提起上訴者，應一併繳納上訴審裁判費。
中　　華　　民　　國　　111 　年　　3 　　月　　10　　日
                                書記官  吳佩芬